臺灣桃園地方法院民事判決　　　　　　 99年度簡上字第256號
上　訴　人　俞建倫
視同上訴人　俞建頤
訴訟代理人　俞建倫
被上訴人　　花旗(臺灣)商業銀行股份有限公司
　　　　　　　　　　　樓至16樓
法定代理人　管國霖
訴訟代理人　林子凡
上列當事人間請求塗銷所有權移轉登記事件，上訴人對於中華民
國99年10月29日本院桃園簡易庭99年度桃簡字第729 號第一審判
決提起上訴，於100 年3 月3 日言詞辯論終結，本院判決如下：
    主  文
上訴駁回。
第二審訴訟費用由上訴人負擔。
    事實及理由
壹、程序部分：
    按訴訟標的對於共同訴訟之各人必須合一確定者，共同訴訟
    人中一人之行為有利益於共同訴訟人者，其效力及於全體；
    不利益者，對於全體不生效力，民事訴訟法第56條第1 項第
    1 款定有明文。查本件被上訴人起訴主張依民法第244 條第
    1 項、第4 項之規定，請求撤銷上訴人俞建倫與俞建頤間就
    本件不動產之贈與及移轉登記行為等，其訴訟標的對於上訴
    人及俞建頤必須合一確定；茲原審判決後，雖僅上訴人俞建
    倫對原審判決不服提起上訴，然其上訴既有利益於同造之共
    同訴訟人俞建頤，其效力自應及於俞建頤，爰併列俞建頤為
    視同上訴人，合先敘明。
貳、實體部分：
一、被上訴人起訴主張：
    上訴人俞建倫於民國96年7 月間向被上訴人申請信用貸款，
    借款新臺幣（下同）21萬3,000 元，惟上訴人俞建倫自97年
    1 月起即未依約如期繳款，後仍無法清償消費款項，遂於97
    年10月間向最大債權銀行申請前置協商，惟僅履行6 期後即
    未再依約繳款，至今仍積欠被上訴人15萬8,264 元及其利息
    尚未清償，幾經催討，仍拒不清償。詎上訴人俞建倫竟於97
    年4 月10日將如附表所示之土地、建物（下稱系爭土地、建
    物，合稱系爭不動產）無償贈與其妹即視同上訴人俞建頤，
    並於97年4 月29日辦理所有權移轉登記，上訴人俞建倫當時
    並無工作且名下無任何財產足敷清償債務，此無償行為顯有
    害及債權人之債權，債權人自得請求撤銷之。為此，爰依民
    法第244 條第1 項、第4 項規定提起本訴。
二、上訴人俞建倫、視同上訴人俞建頤答辯：
    系爭不動產原為上訴人俞建倫之父俞肇灼於生前以上訴人俞
    建倫名義所購置，並非上訴人俞建倫自行購買。交屋後，上
    訴人俞建倫從未居住於系爭不動產，乃由俞肇灼、上訴人俞
    建倫之母及兩名妹妹（即視同上訴人俞建頤及訴外人俞建郇
    ）居住至今，上訴人俞建倫長期居住於陽明山上國安局宿舍
    （即上訴人俞建倫戶籍地址）。系爭不動產房貸共有2 筆，
    一為購屋時之160 萬元貸款，此由俞肇灼及視同上訴人俞建
    頤（俞肇灼死亡後）按時還款，另一為上訴人俞建倫於93年
    間增貸之120 萬元，由上訴人俞建倫按時繳納，但上訴人俞
    建倫於96年間因創業失敗而無力繳納此筆貸款後，亦由視同
    上訴人俞建頤接手為上訴人俞建倫還款迄今。故上訴人俞建
    倫感念視同上訴人俞建頤長時間背負房貸無怨言，遂決定將
    房屋贈與視同上訴人俞建頤，此乃為答謝，並非惡意脫產。
    上訴人俞建倫自96年大陸經商失敗回臺後，找工作不順利，
    工作斷斷續續，償還卡債力不從心。上訴人俞建倫於97年10
    月間確曾向臺灣土地銀行申請前置協商獲准，並開始繳納貸
    款。98年2 月進入嘉笙企業服務，但嘉笙企業連發薪都有困
    難，至今仍積欠上訴人俞建倫5 萬元薪資，上訴人俞建倫不
    得已於98年9 月離職。上訴人俞建倫仍持續找尋適合工作並
    與友人洽談創業合作投資，投資案中亦將上訴人俞建倫所欠
    債務納入，若該案成功，可一次清償被上訴人欠款。系爭不
    動產迄今仍由上訴人俞建倫母親及2 名胞妹居住其中，上訴
    人俞建倫僅積欠被上訴人1 、20萬元之債務，被上訴人即欲
    就視同上訴人俞建頤之系爭不動產為拍賣，此將造成上訴人
    俞建倫及胞妹無地方居住，故被上訴人提起本件訴訟並不妥
    適。
三、原審判決上訴人俞建倫與視同上訴人俞建頤間於97年4 月10
    日就如附表所示不動產，以贈與為原因所為之債權行為，及
    97年4 月29日所為之所有權移轉之物權行為，均應予撤銷；
    視同上訴人俞建頤應將附表所示不動產於97年4 月29日以贈
    與為原因向桃園縣桃園地政事務所所為之所有權移轉登記予
    以塗銷。其上訴聲明為：(一)原判決廢棄；(二)被上訴人在第一
    審之訴駁回；被上訴人答辯聲明為：上訴駁回。
四、被上訴人主張上訴人俞建倫向其借款，至今仍積欠15萬8,26
    4 元及其利息尚未清償，上訴人俞建倫於97年4 月10日以贈
    與為原因，並於97年4 月29日將系爭不動產移轉登記與視同
    上訴人俞建頤等事實，業據被上訴人提出上訴人俞建倫信用
    貸款申請書、消費性個人信用貸款約定書、信用貸款繳款明
    細、系爭不動產土地及建物登記謄本及異動索引各1 份為證
    ，復為兩造所不爭，堪信為真實。
五、被上訴人主張上訴人俞建倫與視同上訴人俞建頤間贈與之債
    權行為與移轉系爭不動產所有權之物權行為均為詐害行為應
    予撤銷，則為上訴人俞建倫及視同上訴人俞建頤所否認，並
    以前揭情詞置辯。本院判斷如下：
  (一)按債務人所為之無償行為，有害及債權者，債權人得聲請法
    院撤銷之；債權人依第1 項或第2 項之規定聲請法院撤銷時
    ，得並聲請命受益人或轉得人回復原狀，但轉得人於轉得時
    不知有撤銷原因者，不在此限，民法第244 條第1 項、第4
    項定有明文。又所謂害及債權，乃指債務人之行為，致積極
    的減少財產，或消極的增加債務，因而使債權不能獲得清償
    之情形（最高法院81年台上字第207 號判決意旨參照）。經
    查，上訴人俞建倫於97年間，名下除系爭不動產外並無任何
    其他財產，而上訴人俞建倫於97年間，僅自6 月13日起至7
    月17日止任職於鼎穗國際企業有限公司，97年7 月至11月任
    職於登峰國際行銷（無勞健保），另除上開薪資收入外，僅
    自財團法人台北市基督信徒聚集處獲得5,000 元所得，亦經
    原審職權調閱之上訴人俞建倫97年度稅務電子閘門財產所得
    調件明細表及上訴人俞建倫所提其勞工保險被保險人投保資
    料在卷可稽（見原審卷第36-37 、109 頁），可見上訴人俞
    建倫於97年4 月10日與視同上訴人俞建頤訂立贈與契約及4
    月29日將系爭不動產移轉登記與視同上訴人俞建頤時，確無
    工作收入，名下亦無任何其他財產，其財產顯不足清償被上
    訴人債權。足見上訴人俞建倫移轉系爭不動產所有權後，已
    使被上訴人債權陷於不能或難於獲得清償之狀態，堪認系爭
    不動產之移轉確有害及被上訴人之債權無訛。
  (二)另查，上訴人俞建倫父親俞肇灼於90年3 月3 日死亡，有俞
    肇灼個人基本資料查詢結果在卷可佐（見原審卷第134 頁）
    ，而上訴人俞建倫係於87年10月9 日由訴外人福樺建設股份
    有限公司取得系爭不動產，並於87年11月24日向臺灣土地銀
    行貸得160 萬元款項，亦有系爭不動產謄本及異動索引、臺
    灣土地銀行房屋擔保借款繳息清單在卷可憑（見原審卷第54
    、83、85-89 頁），上訴人俞建倫雖表示系爭不動產係由俞
    肇灼以上訴人俞建倫名義購置，頭期款也是俞肇灼所付，惟
    上訴人俞建倫亦自承：因為伊是獨子，所以長期來看父親用
    伊名義應該是要贈與給伊，但因伊不需要住在那裡，家人並
    沒有提到何時房屋要實際交給伊居住等語（見本院卷第34頁
    及反面），故系爭不動產為俞肇灼贈與上訴人俞建倫，應屬
    無疑，則系爭不動產原為上訴人俞建倫所有，至為灼然。再
    查，上訴人俞建倫雖表示視同上訴人俞建頤曾為上訴人俞建
    倫支付系爭不動產貸款，並提出上訴人俞建倫臺灣土地銀行
    （帳號：000000000000）、視同上訴人俞建頤華南商業銀行
    （帳號：000000000000）、中國信託商業銀行（帳號：0000
    00000000）、合作金庫銀行（帳號0000000000000 ）存摺為
    證（見原審卷第84-107頁），然上訴人俞建倫於本院審理中
    多次表示：系爭不動產移轉予視同上訴人俞建頤是贈與，但
    非惡意脫產，係感念視同上訴人俞建頤對伊之幫助等語（見
    本院卷第24頁反面、34頁反面），可知縱認視同上訴人俞建
    頤確曾幫忙償還系爭不動產貸款，惟此亦與上訴人俞建倫移
    轉系爭不動產予視同上訴人俞建頤並無對價關係，亦非清償
    上訴人俞建倫對視同上訴人俞建頤之債務，故上訴人俞建倫
    與視同上訴人俞建頤間就系爭不動產所為之行為應屬無償。
  (三)從而，上訴人俞建倫與視同上訴人俞建頤間以贈與為原因所
    為移轉系爭不動產所有權之無償行為，既有害及被上訴人債
    權，不論視同上訴人俞建頤當時是否知悉上訴人俞建倫欠款
    及移轉系爭不動產物權有害及債權之情事，被上訴人皆得訴
    請撤銷上訴人俞建倫與視同上訴人俞建頤間就系爭不動產所
    為上揭法律行為。又視同上訴人俞建頤既為系爭贈與之受益
    人，被上訴人於撤銷詐害行為後，併得訴請法院命視同上訴
    人俞建頤將如附表所示不動產予以塗銷而回復原狀。原審為
    被上訴人勝訴之判決，經核尚無不合。上訴意旨指摘原判決
    不當，聲明廢棄改判，為無理由，應予駁回。
六、據上論結，本件上訴為無理由，依民事訴訟法第436 條之1
    第1 項、第3 項、第449 條第1 項、第85條第1 項前段，判
    決如主文。
中    華    民    國   100    年    3     月    24    日
                  民事第一庭審判長法  官  郭琇玲
                                  法  官  陳婉玉
                                  法  官  郭俊德
附 表：
┌─────────────────────────┐
│土地部分                                          │
├───┬────┬───┬─────┬──────┤
│縣  市│鄉鎮市區○  段  │地     號 │權 利 範 圍 │
├───┼────┼───┼─────┼──────┤
│桃園縣│龜山鄉  ○○○段│0000-0000 │1125/100000 │
└───┴────┴───┴─────┴──────┘
┌─────────────────────────┐
│建物部分                                          │
├───────┬─────┬──────┬────┤
│建        號  │坐落地號  │ 建物門牌   │權利範圍│
├───────┼─────┼──────┼────┤
│龜山鄉○○段  │興華段    │桃園縣龜山鄉│全部    │
│00000-000     │0000-0000 │文二三街71號│        │
│              │          │8樓之2      │        │
└───────┴─────┴──────┴────┘
正本係照原本作成。
本判決不得上訴。
中    華    民    國   100    年    3     月    24    日
                                  書記官  黃澧